臺灣高等法院民事判決　　　　　　　 95年度金上更(二)字第2號
上　訴　人　甲○○
訴訟代理人　唐達興律師
被上　訴人　元大京華期貨股份有限公司
法定代理人　乙○○
訴訟代理人　黃冠豪律師
複代　理人　鄭涵雲律師
上列當事人間損害賠償事件，上訴人對於中華民國91年2月19日
台灣台北地方法院89年度勞訴字第78號第一審判決提起上訴，經
最高法院第2次發回更審，本院於96年7月3日言詞辯論終結，判
決如下：
    主      文
原判決關於駁回上訴人後開第二項之訴部分及該部分假執行之聲
請暨訴訟費用之裁判均廢棄。
被上訴人應給付上訴人新台幣貳佰壹拾萬元及自民國八十九年三
月二十一日起至清償日止，按年息百分之五計算之利息。
其餘上訴駁回。
第一、二審及發回前第三審訴訟費用由被上訴人負擔二分之一，
餘由上訴人負擔。
本判決第二項於上訴人以新台幣柒拾萬元為被上訴人預供擔保後
得假執行，但被上訴人如以新台幣貳佰壹拾萬元為上訴人供擔保
後，得免為假執行。
    事實及理由
一、上訴人起訴主張：伊於民國（下同）88年間在建弘證券股份
    有限公司（下稱建弘證券公司）開戶買賣股票而認識該公司
    營業員兼被上訴人所聘僱之顧問即原審共同被告陳群升，陳
    群升向伊詐稱：其熟悉期貨交易技巧，會從旁協助交易，並
    代為開立期貨交易帳戶，致伊信以為真，誤認業開戶完成，
    分別於89年1月27日、3月20日自台北市第五信用合作社大同
    分社各匯款新台幣 （下同）210萬元（下稱系爭款項）至被
    上訴人在世華聯合商業銀行信義分行（下稱世華銀行）開立
    之00000000000號帳戶客戶保證金專戶 （下稱系爭保證金專
    戶），惟陳群升並未依約代伊開立期貨交易帳戶，反而於89
    年1月28日、3月21日偽造伊同意轉匯之切結書2紙 （下稱系
    爭1月28日切結書、3月21日切結書），要求被上訴人公司將
    系爭款項轉入陳群升帳戶，被上訴人之受僱人即原審共同被
    告陳怡蓉、林莒惟明知伊並未在被上訴人公司開戶，系爭款
    項屬不明來源之匯款，應作錯帳處理，將之退回原匯款銀行
    即台北市第五信用合作社，再由原匯款銀行通知伊領回，或
    向伊本人確認系爭切結書之真正無誤後始可轉匯至陳群升之
    帳戶，然被上訴人之受僱人竟違反善良管理人之注意義務，
    僅憑上開不實之切結書分別將210萬元、210萬元先後轉匯至
    陳群升帳戶，再由陳群升提領一空，致生損害於伊。依民法
    第184條第1項、第188條規定 ，被上訴人自應與陳群升、陳
    怡蓉、林莒惟負連帶賠償責任。再者，伊未在被上訴人公司
    開戶，亦無其他法律上之原因應匯款予被上訴人，被上訴人
    因伊之匯款而受有利益，其自應負不當得利之返還責任。爰
    依侵權行為之法律關係，先位聲明：(一)被上訴人與陳群升、
    陳怡蓉及林莒惟連帶給付上訴人420萬元及自起訴狀繕本送
    達翌日起至清償日止，按年息5%計算之利息。(二)願供擔保，
    請准宣告假執行；併依不當得利之法律關係，備位聲明：(一)
    被上訴人應給付上訴人420萬元及其中210萬元自 89年1月28
    日起，其餘210萬元自89年3月21日起，均至清償日止，按年
    息5%計算之利息。(二)願供擔保請准宣告假執行（先位聲明部
    分，本院前審判決陳群升應給付上訴人420萬元本息 ，陳群
    升並未聲明不服，已告確定；上訴人請求陳怡蓉及林莒惟給
    付部分，業據本院更(一)審為上訴人敗訴判決，上訴人未聲明
    不服，亦已告確定）。
二、被上訴人則以：上訴人匯入系爭款項之目的係供陳群升為期
    貨交易之用或其等私下資金借貸協議，是伊將系爭款項轉入
    陳群升期貨交易帳戶，核與上訴人匯款之目的相符，則陳群
    升自有權提領系爭款項。又伊公司於接獲世華銀行通知核對
    帳戶後，發現上訴人並未至伊公司開戶，致款項未能解款入
    戶，此種情況乃屬伊公司制定之 「入金確認作業辦法」第3
    類：「特殊情況：匯款人姓名不符合公司客戶姓名」之情形
    ，此時只須營業員提出匯款人之切結書後即可入帳，伊公司
    既依系爭入金確認作業辦法予以入金，自未違反任何法令規
    定，應無過失可言 ；又系爭1月28日切結書上之印文與上訴
    人於建弘證券公司交割帳戶所留存印鑑之印文相同，上訴人
    又無舉證證明係被人所盜蓋，則該切結書自屬真正，而系爭
    3 月21日切結書雖無上訴人印文 ，然因上訴人自89年1月27
    日匯款後從未向被上訴人公司查詢入金情形或表示任何異議
    ，且伊公司營業人員亦依循前例將系爭款項轉入陳群升期貨
    交易帳戶，難認其等審核入金之作業程序有過失；至上訴人
    與陳群升間存有內部關係，此為其等之糾葛，與伊公司無涉
    ；再者，客戶保證金專戶內之存款屬期貨交易人所有，且陳
    群升已結清帳戶，伊公司並未受有利益，自無不當得利等語
    ，資為抗辯。
三、原審駁回上訴人之請求，上訴人不服，提起上訴，並於本院
    先位聲明：(一)原判決廢棄。 (二)被上訴人應給付上訴人420萬
    元及自起訴狀繕本送達翌日起至清償日止，按年息5%計算之
    利息。(三)願供擔保，請准宣告假執行。備位聲明：(一)原判決
    廢棄。(二)被上訴人應給付上訴人420萬元及其中210萬元自89
    年1月28日起 ，其中210萬元自89年3月21日起，均至清償日
    止，按年息5%計算之利息。(三)願供擔保，請准宣告假執行。
    被上訴人則聲明：(一)上訴駁回。(二)如受不利判決，願供現金
    或等值之有價證券供擔保，請准宣告免為假執行。
四、兩造不爭執之事項：
  (一)上訴人於89年1月27日及3月20日，自台北市第五信用合作社
    大同分社，各匯款210萬元至被上訴人在世華銀行信義分行
    開立之00000000000號客戶保證金專戶。
  (二)陳群升提出以上訴人名義出具之切結書後，被上訴人將系爭
    款項轉帳至陳群升帳戶，遭陳群升提領一空。
  (三)系爭1月28日切結書上之印文與上訴人於建弘證券公司交割
    帳戶所留存印鑑之印文相同。
五、本件上訴人主張：伊於88年間在建弘證券公司開戶買賣股票
    而認識該公司營業員陳陳群升，陳群升向伊詐稱可幫伊在被
    上訴人公司開立期貨交易帳戶，致伊信以為真，誤認業已開
    戶，乃將系爭款項匯入系爭保證金專戶，惟陳群升並未依約
    代伊開立期貨交易帳戶，反而以系爭偽造之切結書要求被上
    訴人將系爭款項轉匯至陳群升帳戶，被上訴人之受僱人員明
    知伊未開戶，竟未依錯帳方式處理，將系爭款項退回原匯款
    銀行，或向伊本人確認無誤後方可轉帳，竟逕依系爭切結書
    而轉帳，致生損害於伊。爰依侵權行為之法律關係，先位請
    求被上訴人賠償240萬元本息 ；又伊未在被上訴人公司開戶
    ，亦無其他法律上之原因應匯款予被上訴人，被上訴人因伊
    之匯款而受有利益，致伊受有損害，爰併依不當得利之法律
    關係，備位請求被上訴人返還240萬元本息 ，然為被上訴人
    所否認，是本件應審酌者厥為：(一)上訴人是否因借貸關係或
    委託林群升操作期貨交易而匯入系爭款項？(二)被上訴人依系
    爭切結書之指示將系爭款項轉匯入林群升帳戶，是否有過失
    而應負侵權行為損害賠償責任？上訴人將系爭款項匯入系爭
    保證金專戶，被上訴人是否受有利益致上訴人受損而應負不
    當得利返還責任？茲分述如下：
(一)、上訴人是否因借貸關係或委託林群升操作期貨交易而匯入系
    爭款項？
(1)、被上訴人抗辯：上訴人與林群升關係密切，其匯入系爭款項
    之目的係供陳群升為期貨交易之用或其等私下資金借貸協議
    ，是伊將系爭款項轉入陳群升期貨交易帳戶，核與上訴人匯
    款之目的相符，陳群升自有權提領系爭款項云云。
(2)、經查，依上訴人提出其於89年1月27日、3月20日匯款單所載
    ，該款項係匯入系爭期貨保證金專戶之上訴人名下，此匯款
    單在卷可稽（原審卷(一)第12-13頁） ，是該款項是否因借貸
    關係而匯入，即有可疑，況被上訴人亦未舉證以實其說，則
    被上訴人抗辯：系爭匯款係因上訴人與陳群升間之借貸關係
    而匯入，尚難遽予採信；次查，若上訴人有委託陳群升在被
    上訴人公司操作期貨交易等事實，衡諸常情，則上訴人自應
    以陳群升名義匯款至被上訴人上開帳戶內或直接匯款至陳群
    升銀行存款帳戶內，上訴人殊無以自己名義匯款至被上訴人
    公司保證金專戶，而造成匯款人姓名與被上訴人公司客戶姓
    名不符，再以迂迴方式出具切結書轉帳之必要，顯見系爭匯
    款並非供陳群升操作期貨交易之用，應無疑義。
(3)、被上訴人另抗辯：從事股票與期貨交易均須親自完成開戶手
    續，為眾所週知之事實，上訴人從事股票交易，對此應無不
    知之理，其於未親自完成開戶前即匯入系爭款項，又從未下
    單交易，顯見系爭匯款係供陳群升操作期貸之用云云。然查
    ，期貨交易之專業性更甚於一般股票買賣業務，故不能單憑
    上訴人曾從事證券交易即認其對期貨市場運作知之甚詳。又
    從事金融商品之交易必須開立帳戶，固須填具開戶文件並存
    留印鑑以為日後之憑據，惟上訴人非無可能因一時大意誤認
    陳群升係被上訴人公司職員，可藉公司職務之便而代為開戶
    ，而匯入系爭款項，至上訴人為何從未下單，自有其考量之
    因素，尚難以此認系爭款項係供陳群升操作期貨之用。
(4)、被上訴人復抗辯：上訴人於陳群升期貨交易帳戶保證金維持
    率不足或即將不足時，即適時匯入保證金，足證上訴人匯入
    系爭款項之目的乃為供陳群升期貨交易之用云云。經查，上
    訴人於89年1月25日保證金維持率不足 ，經被上訴人發函追
    繳，固據其提出客戶保證金追繳日報表及郵政函件收執為證
    （本院勞上更(一)第24頁），然若為補足陳群升之保證金維持
    率，何以未逕匯入陳群升帳戶，是尚難以此認定其所匯入之
    210萬元係為補足保證金維持率之用；況陳群升於89年3月30
    日並無欠缺保證金，而同年3月17日保證金餘額為美金259,2
    23.51元，原始保證金為美金286,900元，差額約為美金27,6
    00元（尚高於維持保證金美金229,500元） ，以當日匯率計
    算，折合新台幣約為91萬元等，此為被上訴人所不爭執（原
    審卷(一)第125頁），是陳群升更無借此210萬元以補足保證金
    之必要，是被上訴人上開抗辯，亦屬無據。
(5)、綜上，上訴人所匯入系爭保證金專戶之款項，尚無從認定係
    借予陳群升或供陳群升操作期貨交易之用，被上訴人抗辯：
    陳群升與上訴人內部有此約定，則陳群升有權提領系爭款項
    云云，應非可取。
(二)、被上訴人依系爭切結書之指示將系爭款項匯入林群升帳戶，
    是否有過失而應負侵權行為損害賠償責任？上訴人將系爭款
    項匯入系爭保證金專戶，被上訴人是否受有利益致上訴人受
    損而應負不當得利返還責任？
(1)、按因不作為而成立侵權行為，以依法律、契約或公序良俗，
    對於受害人存在作為義務為前提。上訴人主張被上訴人應查
    證切結書為真正後，始得將系爭匯款轉入陳群升帳戶，被上
    訴人之受僱人未查證系爭切結書，其審核入金之程序有過失
    ，即不作為，致其無法追回匯款而受有損害。是其自應先舉
    證證明被上訴人之受僱用人應盡如何之審核程序，及負有查
    證作為義務，始得以被上訴人違反作為義務而成立侵權行為
    。
(2)、被上訴人抗辯：伊公司發現上訴人並未至伊公司開戶，致系
    爭款項未能解款入戶，乃依伊公司於88年5月20日制定之「
    入金確認作業辦法」登載入陳群升之明細帳，其後陳群升於
    89年3月間結清帳戶，伊公司並無過失，亦無受有何利益等
    語，並提入金確認作業辦法為據（本院勞上更(一)卷第179頁
    ）。
(3)、按期貨交易法第71條乃就期貨商與期貨交易人間，關於期貨
    商自保證金專戶提取款項之條件加以設限，非規範期貨商與
    期貨交易人以外之第三人間之權利義務關係。本院亦查無法
    律規範被上訴人開立客戶保證金專戶，於收受以第三人名義
    指定匯予特定期貨交易人之款項時，被上訴人及其受僱人負
    有向第三人查證之義務。再查，財政部證券暨期貨管理委員
    會於88年7月29日以（88）台財證（七）字第03006號公告發
    布之「財政部證券暨期貨管理委員會期貨商客戶保證金專戶
    設置使用及控管應行注意事項」並無就入金之審核作業程序
    有所規定，其中第7條規定 ：「期貨商應訂定客戶保證金專
    戶管理作業程序提報董事會通過，修正時亦同，並納入業務
    章則之內部管理控制制度中，上開作業程序應記載下列事項
    ：期貨交易人繳交期貨交易保證金、權利金之審核及其作業
    程序」，係指「關於客戶保證金專戶」管理事項，並非入金
    審核作業規定，且上訴人亦非期貨交易人或客戶，自無該條
    規定之適用。足見各期貨商得制定內部作業程序管控客戶保
    證金專戶。且被上訴人制定之「入金確認作業辦法」係於88
    年5月20日即已實施 ，而上開證期會保證金專戶管理注意事
    項則於88年7月29日始發布施行 ，亦可得知證期會規定之保
    證金專戶管理注意事項，並不包含入金審核部分。另被上訴
    人依上開注意事項第7條所制定之 「京華期貨公司客戶保證
    金專戶管理作業程序」亦非規定有關入金之審核作業程序，
    而本件非期貨交易人匯款入期貨商之保證金專戶情形，正係
    該「入金確認作業辦法」第3種情形 「特殊情況：匯款人姓
    名不符合公司客戶姓名」所規定者，此時只須營業員提出匯
    款人之切結書後即可入帳，並無須向匯款人查證之規定，故
    不能以營業員未向匯款人查證，即認定有過失，上訴人主張
    其非被上訴人之期貨客戶，不適用「入金確認作業辦法」云
    云，即非可採。另上訴人主張縱有「入金確認作業辦法」之
    適用，被上訴人仍有向伊本人查證之義務云云。惟上訴人已
    陳稱本件發生時法律並無規定被上訴人有向上訴人查證之義
    務等語（本院卷第212頁） ，是其上開主張，自屬無據；雖
    其又主張：依金融界慣例，被上訴人有向伊查證義務云云，
    然被上訴人迄未就此慣例舉證以實其說，尚難採信；至其所
    引之財政部證券暨期貨管理委員會（89）台財證（七）第72
    439號函（本院勞上更(一)卷第97頁） ，亦僅係該機關依上訴
    人、喻明英之檢舉所為移送法務部調查局偵辦之移送函，並
    未就被上訴人公司是否違反相關規定為實質認定，上訴人認
    該移送函係「查核報告」（本院卷第15頁），並引為被上訴
    人違反作為義務之依據云云，顯有誤會，自非可取。
(4)、又系爭1月28日切結書上蓋有上訴人印文，並填載其身分號
    碼，有該切結書可稽（原審卷(一)第32頁），上訴人對該切結
    書之印文之真正，並不爭執（本院卷第212頁背面） ，其雖
    抗辯：伊印章於建弘證券公司開戶買賣股票時交予陳群升保
    管，係遭陳群升盜蓋云云。然查，當事人主張有利於己之事
    實者，就其事實有舉證之責任 ，民事訴訟法第277條前段定
    有明文；又私人印章由自己使用為常態，被人盜蓋為變態，
    主張變態事實之當事人，自應就此印章被盜蓋之事實負舉證
    責任 。本件上訴人既自承系爭1月28日切結書上其印文為真
    正，自應就其印章遭盜蓋乙節，負舉證之責。經查，上訴人
    雖以：陳群升曾就如何取得伊系爭印章於刑事偽造文書案時
    供稱：「…因她（上訴人）把印章交給我在全權處理…」
    、「…期貨有部分是我和甲○○一起做，有部分是我自己
    做的。而1,000多萬元是在89年2月18日匯款到京華期貨的，
    而這個甲○○的戶頭，從開戶以來存、提款全部是我的字跡
    ，且她把印鑑章放我這裡全權讓我處理」等語，然伊不曾在
    被上訴人公司開戶並留存印鑑以供憑核，可見陳群升就取得
    系爭印鑑之原因乙節，明顯說謊，由此可推論系爭印文係由
    陳群升所盜蓋云云。然查，陳群升縱就取得系爭印鑑章之原
    因為不實之供述，然陳群升並未承認有盜蓋系爭印章之情，
    上訴人復未舉證以實其說，自難以此推論陳群升有盜蓋系爭
    印章，是上訴人上開主張，亦屬無據，殊無可取。
(5)、系爭1月28日切結書上之印文與上訴人於建弘證券公司交割
    帳戶所留存印鑑之印文相同，上訴人又未能舉證證明係被他
    人所盜蓋，自堪信為真正；又一般而言，前往金融機構提領
    款項或轉帳之人提出真正之授權書或切結書以供查驗，被上
    訴人於此情況下，逕依該真正之系爭切結書辦理轉帳，當無
    違失之情，上訴人主張被上訴人未向其本人確認或通知其本
    人到場，違反善良管理人注意義務而有過失云云，應非可採
    。
(6)、被上訴人既無違失之情，自無庸負侵權行為損害賠償責任；
    又被上訴人憑真正之切結書於1月28日將上開210萬元轉入陳
    群升帳戶，自已發生合法轉帳之效果，堪認被上訴人已無受
    有利益。從而，上訴人依侵權行為及不當得利之法律關係，
    請求被上訴人給付該210萬元本息，即屬無據，不應准許。
(7)、系爭3月21日與系爭1月28日切結書，除其上印刷體外之書寫
    筆跡，顯然不同，該切結書上更無上訴人之印文及身分證字
    號，則系爭3月21日切結書自非真正，上訴人主張系爭3月21
    日切結書係被人偽造 ，自屬有據，應可採信。又系爭3月21
    日切結書並非真正，亦即上訴人並無授權被上訴人為轉帳行
    為，是被上訴人所為之轉帳行為，對上訴人而言，並不發生
    財產變動之效果，即上訴人不生該210萬元之損害 ，對上訴
    人而言，自無侵權行為之問題，上訴人主張被上訴人此部分
    構成侵權行為云云，自非可取。
(8)、被上訴人於89年3月21日之轉帳行為，對上訴人而言，並不
    發生財產變動之效果，有如前述，則上訴人所匯入之210萬
    元仍存於被上訴人之系爭保證金專戶中，被上訴人無法律上
    之原因而受有該財產利益，致上訴人受有損害，其受利益與
    受損害間復有相當因果關係，自構成不當得利，從而，上訴
    人依不當得利之法律關係，請求被上訴人返還210萬元 ，核
    屬有據 。又被上訴人於89年3月21日為轉帳行為時，已知悉
    系爭保證金專戶內有上訴人所匯入之上開210萬元款項 ，其
    此時已知悉無法律上之原因，是上訴人依民法第182條第2項
    之規定，請求被上訴人自該日起至清償日止之法定利息，亦
    屬有據，應予准許。
六、綜上所述，上訴人依不當得利之法律關係，備位請求被上訴
    人給付210萬元及自89年3月21日起至清償日止，按年息5%計
    算之利息，於法有據，應予准許。至其依侵權行為之法律關
    係，先位請求被上訴人給付420萬元 ，及自起訴狀繕本送達
    翌日起至清償日止，按年息5%計算之利息；另依不當得利之
    法律關係，備位請求被上訴人另給付210萬元及自89年1月28
    日起至清償日，止按年息5%計算之利息，均屬無據，不應准
    許。原審就上開應准許部分，為上訴人敗訴之判決，容有未
    洽，上訴意旨指摘原判決此部分不當，求予廢棄改判，為有
    理由，爰由本院將此部分廢棄改判如主文第2項所示 ；又兩
    造陳明願供擔保為准、免假執行之宣告，經核於法並無不合
    ，爰酌定如主文第5項所示之金額准許之 。另原審就上開不
    應准許部分，為上訴人敗訴之判決，並駁回此部分假執行之
    聲請，經核於法並無不合，上訴人意旨指摘原判決此部分不
    當，求予廢棄改判，為無理由，應予駁回。
七、本件事證已臻明確，兩造其他攻擊、防禦方法，及提出未援
    用之證據，經斟酌後認不影響判決結果，無逐一論述之必要
    ，併此敘明。
八、據上論結，本件上訴一部有理由，一部無理由，依民事訴訟
    法第450條、第449條第1項、第79條，判決如主文。
中　　華　　民　　國　　96　　年　　7 　　月　　17　　日
                    民事第十五庭
                        審判長法  官  林恩山
                              法  官  陳駿璧
                              法  官  黃國永
正本係照原本作成。
如不服本判決，應於收受送達後20日內向本院提出上訴書狀，其
未表明上訴理由者，應於提出上訴後20日內向本院補提理由書狀
（均須按他造當事人之人數附繕本）上訴時應提出委任律師或具
有律師資格之人之委任狀；委任有律師資格者，另應附具律師資
格證書及釋明委任人與受任人有民事訴訟法第466條之1第1項但
書或第2項（詳附註）所定關係之釋明文書影本。
中　　華　　民　　國　　96　　年　　7 　　月　　17　　日
　　　　　　　　　　　　　  　書記官  葉國乾
附註：
民事訴訟法第466條之1（第1項、第2項）：
對於第二審判決上訴，上訴人應委任律師為訴訟代理人。但上訴
人或其他法定代理人具有律師資格者，不在此限。
上訴人之配偶、三親等內之血親、二親等內之姻親，或上訴人為
法人、中央或地方機關時，其所屬專任人員具有律師資格並經法
院認為適當者，亦得為第三審訴訟代理人。
